臺灣板橋地方法院民事判決　　　　　　 100年度小上字第88號
上　訴　人　張立坤
被上 訴 人　陳國申
上列當事人間請求侵權行為損害賠償事件，上訴人對於中華民國
100 年9 月22日本院板橋簡易庭100 年度板小字第640 號第一審
判決提起上訴，本院判決如下：
    主  文
上訴駁回。
第二審訴訟費用新臺幣壹仟伍佰元由上訴人負擔。
    理  由
一、程序方面：
  (一)按對於小額程序第一審裁判之上訴，非以其違背法令為理由
    ，不得為之。又小額訴訟程序之上訴狀內應記載上訴理由，
    並表明：一原判決所違背之法令及其具體內容；二依訴訟資
    料可認為原判決有違背法令之具體事實，民事訴訟法第436
    條之24第2 項、第436 條之25分別定有明文。且所謂違背法
    令，依同法第436 條之32第2 項準用第468 條、及第469 條
    第1 款至第5 款規定，即依同法第468 條規定，判決不適用
    法規或適用不當者，為違背法令；依同法第469 條規定，判
    決有該條所列第1 款至第5 款情形之一者，為當然違背法令
    。本件上訴人提起上訴，係以原審逕以尚未確定之刑事判決
    即認上訴人構成侵權行為，顯已違反最高法院48年台上字第
    713 號判例意旨；另原審亦違反「口頭禪不等於人」此一
    經驗法則等語為據，核其上訴理由，堪認已對於原第一審小
    額判決違背法令之情事，已有具體之指摘，是上訴人提起本
    件上訴，應屬業已具備合法要件，合先敘明。
  (二)次按小額程序之第二審判決，依上訴意旨足認上訴為無理由
    者，得不經言詞辯論為之，民事訴訟法第436 條之29第2 款
    亦有明文可參。
二、本件上訴意旨略以：緣上訴人已於原審明確否認有任何侵權
    行為；且刑事判決部分，亦因上訴人提起上訴而尚未確定，
    則依最高法院48年台上字第713 號判例意旨，原審即應自行
    調查證據、認定事實。詎原審竟未經實質調查，逕以尚未確
    定之刑事判決即認上訴人構成侵權行為，顯已違反上開判例
    意旨。又被上訴人於民國99年9 月2 日晚上開會時亦在場，
    倘上訴人欲侮辱被上訴人，應係以「X 你媽的」、「X 你娘
    」等語辱被上訴人，可見「操他媽的」僅係上訴人之口頭
    禪，並無侮辱他人之意，而「口頭禪不等於人」，此乃一
    般經驗法則，原審僅以上訴人口出「操他媽的」，即認上訴
    人構成侵權行為，亦有違反經驗法則等語。
三、經查：
  (一)按刑事訴訟法第504 條（即現行第500 條）所謂，應以刑事
    判決所認定之事實為據者，係指附帶民事訴訟之判決而言，
    如附帶民事訴訟經送於民事庭後，即為獨立民事訴訟，其裁
    判不受刑事判決認定事實之拘束（最高法院48年台上字第71
    3 號判例意旨參照）。又刑事訴訟判決所認定之事實，固非
    當然有拘束民事訴訟判決之效力，但民事法院調查刑事訴訟
    原有之證據，而斟酌其結果以判斷事實之真偽，並於判決內
    記明其得心證之理由，即非法所不許（最高法院49年台上字
    第929 號判例亦可資參考）。本件既係由本院刑事庭裁定移
    送至本院板橋簡易庭，即屬獨立之民事訴訟事件，仍應適用
    民事訴訟法規定之程序進行，而不當然受刑事判決所認定之
    事實所拘束，即本院板橋簡易庭仍得調查刑事訴訟程序中原
    有之證據，引為本件民事訴訟之判決基礎。而查，原審係以
    上訴人於本件刑案偵查、審理時，對於其於99年9 月2 日21
    時許「歐洲愛樂社區」管理委員會開會時，因與被上訴人有
    意見不合之情形，而以「操他媽的」之粗鄙穢語辱被上訴
    人之事實業已坦承不諱，雖上訴人否認有侵權行為云云，惟
    未提出任何證據資料以供參酌為由，而認上訴人對於被上訴
    人確有為上揭之侵權行為，核此乃係原審法院依據刑事卷證
    內之原有證據資料，獨立行使職權認定事實之結果，非如上
    訴人所稱原審竟未經實質調查，逕以未確定之刑事判決為據
    ，而認上訴人構成侵權行為云云。因此，承前所述，本件既
    係民事法院經調查刑事訴訟原有之證據而斟酌其結果以判斷
    事實之真偽，並於判決內記明其得心證之理由，所為自非法
    所不許，上訴人此部分有關原審判決違反最高法院48年台上
    字第713 號判例之指摘，因與事實有所不符，自不足採。
  (二)又所謂經驗法則，乃係指由社會生活累積的經驗歸納所得之
    法則而言，凡日常生活所得之通常經驗及基於專門知識所得
    之特別經驗均屬之（最高法院79年度第1 次民事庭會議參照
    ）。另按不法侵害他人之身體、健康、名譽或自由者，被害
    人雖非財產上之損害，亦得請求賠償相當之金額，民法第19
    5 條第1 項前段規定甚明。而名譽為人格之社會評價，名譽
    有無受侵害，應以社會上對其評價是否貶損以為斷。刑法上
    妨害名譽罪之成立，固以公然侮辱或意圖散布於眾而指摘或
    傳述足以毀損他人名譽之事表白於特定第三人，縱未至公然
    侮辱之程度，且無散布於眾之意圖, 亦應認係名譽之侵害，
    蓋既對於第三人表白足以毀損他人名譽之事，則其人之社會
    評價，不免因而受有貶損（最高法院86年度台上字第305 號
    裁判意旨參照）。本件上訴人係於管理委員會開會時，因與
    被上訴人對於社區保全更換事宜意見不合，而以「操他媽的
    」之粗鄙穢語辱上訴人，足認其所特定之對象應為被上訴
    人自屬無誤，上訴人雖辯稱倘欲侮辱被上訴人，應係以「X
    你媽的」、 「X你娘」等字句云云，惟上訴人既係於開會時
    與被上訴人意見不合之際，方脫口說出「操他媽的」等語，
    其意欲針對被上訴人個人甚明，故上訴人所為此部分之辯解
    ，無堪採信。況上訴人係於管理委員會開會時，在其他6 名
    管理委員在場之情形下，針對被上訴人為「操他媽的」等語
    之陳述，在一般通常口語及社會評價上，已屬粗話、不雅及
    不莊重之意，足以令聽聞者感到難堪、不快。上訴人雖以上
    開言語僅係口頭禪，並無侮辱他人之意思云云置辯，惟如於
    熟識之人間以彼此嘻笑方式，口出上開言語，彼此均可理解
    陳述人僅係玩笑或口頭禪，而難認有侮辱之意。然如陳述人
    係於與人發生爭執，或處於氣憤、不滿之情緒下，以高於平
    常之語調為上開言語，則因該言語已具針對性，且係基於表
    達己身不滿，聽聞者已可感受陳述人之情緒激動、異常，自
    屬攻擊性之言詞，而非平常玩笑或口頭禪可比，且該言語又
    係粗話，該特定人自會感覺人格遭受攻擊，足以貶損其名譽
    及尊嚴評價。依此，本件上訴人既係於與被上訴人意見不合
    之情形下所脫口說出之言語，應係在不滿情緒下，針對被上
    訴人以不雅言語表達辱之意，自難僅以口頭禪一詞云云予
    以狡辯。此外，上開「操他媽的」等語，係粗俗不莊之語，
    客觀上亦足以令人感到難堪、不快，貶損他人名譽及尊嚴評
    價，且於上開特定多數人得共見共聞之場合下，對被上訴人
    為上開言語，足以傳達其輕蔑或攻擊之意，即對被上訴人之
    名譽造成損害甚明。原審判決基於上情，本於自由心證而認
    定被上訴人於原審之主張為真正，依首揭說明，亦難謂有何
    違背法令之處。上訴人雖又陳稱原審判決違反「口頭禪不等
    人」之經驗法則云云，惟上訴人並未就有此一經驗法則之
    事實負舉證之責，則上訴人指摘原審判決有違反經驗法則云
    云，自亦屬不可採。
  (三)準此，依前所述，上訴人所執之上訴理由，顯均係就原審取
    捨證據、認定事實之職權行使加以指摘，且又查無任何違背
    法令之處，自無所謂判決違背法令之情事可言。是以上訴人
    之上訴主張，難認為有理由。
四、從而，本件上訴意旨雖仍指摘原審判決違背法令，求予廢棄
    改判云云，惟依其上訴意旨觀之，足認係顯為無理由乙情，
    業詳如前述，揆之前揭法條規定，爰不經言詞辯論，逕以判
    決駁回之。
五、本件第二審訴訟費用1,500 元，應由上訴人負擔，爰確定如
    主文第2 項所示。
六、據上論結，本件上訴為無理由，爰依民事訴訟法第436 條之
    29第2 款、第436 條之32第1 項、第2 項、第449 條第1 項
    、第78條、第436 條之19第1 項，判決如主文。
中    華    民    國  100     年    12    月    16    日
                  民事第一庭審判長法  官  李世貴
                                  法  官  高文淵
                                  法  官  黃若美
以上正本係照原本作成
本判決不得上訴
中    華    民    國  100     年    12    月    16    日
                                  書記官  高偉庭